臺北高等行政法院判決
　　　　　　　　　　　　　　　　　　 93年度訴字第03552號
　　　　　　　　　　　　　　　.
原　　　告　藍天電腦股份有限公司
代　表　人　甲○○
訴訟代理人　許祺昌（會計師）
複 代理 人　周黎芳（會計師）
被　　　告　財政部臺灣省北區國稅局
代　表　人　許虞哲（局長）
訴訟代理人　乙○○
上列當事人間因營利事業所得稅事件，原告不服財政部中華民國
93年8月31日台財訴字第09300296990 號訴願決定，提起行政訴
訟。本院判決如下：
    主  文
訴願決定及原處分（復查決定）關於「否准原告認列存貨跌價損
失新台幣壹億貳仟捌佰壹拾壹萬伍仟貳佰貳拾肆元」之規制性決
定撤銷。
原告其餘之訴駁回。
訴訟費用由被告負擔百分八十八，其餘由原告負擔。
    事  實
壹、事實概要：
  一原告辦理民國（下同）87年度營利事業所得稅結算申報時，
    原列報：
    (一)銷貨退回新臺幣（下同）104,247,368元。
    (二)營業成本9,151,848,273元。
    (三)非營業損失項下列報商品盤損5,200,984元及其他損失－
      存貨跌價損失128,115,224元。
    (四)課稅所得額虧損17,987,582元。
    (五)另列報研究與發展支出271,131,935元，可抵減稅額40,66
      9,790元。
  二被告機關核定結果如下：
    (一)銷貨退回19,583,287元。
    (二)營業成本9,212,706,524元。
    (三)非營業損失項下之商品盤損0元；其他損失－存貨跌價損
      失0元。
    (四)課稅所得額141,977,903元。
    (五)研究與發展支出為142,271,152元，可抵減稅額21,340,67
      3元。
  三原告不服上開核定而申請復查，復查結果追認銷貨退回84,6
    64,081元、追減營業成本59,264,857元及追認商品盤損5,20
    0,984元，變更核定課稅所得額111,377,695元，並變更核定
    研究與發展支出207,711,997元及可抵減稅額31,156,799元
    ，其餘則維持原核定。
  四原告對復查結果之以下部分規制性決定仍表不服，而提起訴
    願，但遭訴願駁回，原告因此提起本件行政訴訟。
    (一)否准認列「存貨跌價損失128,115,224元」之部分。
    (二)剔除「研究與發展支出適用投資抵減」項下「供研究發展
      單位研究用消耗性器材、原材料及樣品費用」中之以下研
      究費用部分（共計29,383,520元）：
      1.線路佈局費11,990,530元。
      2.產品相關認證費用8,102,008元。
      3.產品相關測試費用7,518,598元。
      4.產品外型開發設計費用923,767元。
      5.產品外型開發之「委外」設計費用848,617元。
貳、兩造聲明：
  一原告聲明：
    求為判決撤銷原處分（復查決定）及訴願決定。
  二被告聲明：
    求為判決駁回原告之訴。
參、兩造之爭點：
  一原告主張之理由：
    (一)存貨跌價損失之認列部分：
      1.所得稅法第44條立法意旨，旨在客觀查證商品價值是否
        已下跌及營利事業獲利能力是否已減損，為使便於觀察
        ，故以「時價」作為成本比較之依據。此項規定及精神
        ，係參酌一般公認會計原則及財務會計準則公報之規定
        而來。是以，法條中「時價」之定義，除應參酌同法第
        46條之規定外，尚應參酌一般公認會計原則等規定，始
        能使該法條之適用遍及所有商品之種類。此觀諸財政部
        66年2月8日台財稅第30940號解釋函令，亦表明相同之
        見解甚明。
        (1)按所得稅法第45條規定：「稱實際成本者，凡資產之
          出價取得，指取得價格。」同法第44條規定：「商品
          、原料、在製品、製成品、副產品等盤存之估價，以
          成本為準，成本高於時價者，納稅義務人得以時價為
          準；成本或時價不明時，由該管稽徵機關用鑑定或估
          定方法決定之。」又同法第46條規定：「稱時價者，
          指在決算日該項資產之當地市場價格。」另營利事業
          所得稅查核準則第63條規定（下稱查核準則）：「未
          實現之費用及損失，除第50條之存貨跌價損失... 及
          其他法律另有規定或經財政部專案核准者外，不予認
          定。」
        (2)次按財務會計準則公報第10條：「8、存貨遇有價值
          下跌時，由於資產價值業已減損，基於穩健原則，宜
          以成本與市價孰低法評價之。13、存貨應以成本或市
          價孰低法評價。... 3.(6)市價：指『重置 (製)成本
          』或『淨變現價值』。(7)重置 (製)成本：指目前購
          入 (製造)相同存貨所需之成本。(8)淨變現價值：指
          正常情況下之估計售價減除完工尚需投入之製造成本
          及推銷費用後之餘額。存貨若發生毀損或過時等情事
          ，致其淨變現價值低於成本時，亦應承認其損失。20
          、市價之決定應以會計期間結束日為準。但結束日前
          物價上下起伏不定且波動巨大時，應按當月之平均數
          為準。」
        (3)當營利事業購入商品備供出售時，應以商品購入成本
          入帳。惟如因市價之波動，導致於將來出售時可能遭
          受損失，會計學上基於穩健原則，認如有相當程度之
          證據可資證明損失「已發生」，即應行承認。所得稅
          法第44條亦承襲此一會計上之規定（觀諸所得稅法第
          44 條之立法理由：「『成本與時價孰低』為會計學
          中傳統之穩健原則...。」等語）。至於採憑證明資
          產價值之下跌之「相關證據」？一般公認會計原則係
          以「市價」為依據，並明訂市價之範圍包括「重置成
          本」及「淨變現價值」。而所得稅法第44條雖係以「
          時價」資料作為參考標準（時價於同法第46條定義為
          「當地市場價格」），惟觀諸此項定義顯乏明確，致
          於具體個案上，應考量資產特性而異：
          若資產有具體明確市價者：例如黃金、大豆、大宗
            糧食，則有報章雜誌所刊載之公開市場期末價格可
            資對照，此時，此一公開市場價格即應為所得稅法
            第46條所謂之「時價」。
          若商品於當地並無公開市場交易者：諸如大多數之
            商品，均無公開交易市場，此時，似應準用一般公
            認會計原則及財務會計準則公報「市價」之規定以
            為辨定商品價值是否有減損之參考：
            A.參照所得稅法第44條立法意旨，該法條係承續財
              務會計準則公報、一般公認會計原則之規定而來
              。故財務會計學上辦理存貨評價之相關細節規定
              ，自得於所得稅法上准予適用。
            B.財政部66年2月8日台財稅第30940號係主管機關
              為闡明法條意旨所為之函釋：「所得稅法第46條
              所稱時價，因係指在決算日該項資產之當地市場
              價格，但『進口原料』或『外銷成品』即可能無
              當地市場價格，可資依據。此種情形為使進口原
              料加工之廠商或外銷事業能同享所得稅法第44條
              存貨從低估價之利益，其屬進口原料得以年終最
              後正常進貨量之進貨成本為時價；其屬預備外銷
              之製成品，得以年終最後正常銷售量之銷售價格
              為時價；如無銷售價格者，得以當年度最後接獲
              之國外信用狀或訂單之價格為時價。」前述進口
              原料之年終「最後正常進貨量之進貨成本」即為
              一般公認會計原則中之「重置成本」；而當年度
              「最後接獲之國外信用狀或訂單之價格」即約當
              一般公認會計原則「淨變現價值」之概念。
            C.此外鈞院92年度訴字第1601號判決中，財政部台
              北市國稅局陳述理由：「Ｃ﹑原告於行政訴訟所
              提各項主張之反駁：１、有關於存貨之評價與表
              達，依據財務會計準則公報第10號第8點及第20
              點規定...。２、本案原告迄無提示可證明其商
              品於該月份市價已明顯下跌之相關報章、…與一
              般公認會計原則第10號所稱之『市價』均不相符
              。」是肯認稅捐機關於實務上，對於大多數無公
              開交易市場之商品，均係參照一般公認會計原則
              之規定辦理存貨估價之依據。
      2.原告於87年度營利事業所得稅申報中，依照所得稅法第
        44條之規定並參酌一般公認會計原則及財政部66年2月8
        日台財稅第30940號解釋函令（下稱66年函釋），將當
        年度帳載存貨之成本，調整至時價，並認列存貨跌價損
        失。原告既已依法辦理無誤，被告應准予列報，方能維
        護原告權益。
        (1)查原告係從事筆記型電腦及週邊設備之研發、製造與
          銷售。由於科技產品競爭激烈、汰舊換新速度快速，
          原料、產品售價受國際市場之影響波動甚大，致有至
          年底部分未出售產品或原物料之市價已低於購入成本
          。鑒於存貨確有損失之虞，原告於財會上按照一般公
          認會計原則規定辦理估價 (原證2號)，並將損失於當
          年度認列。
          茲將原告當年度存貨各品項辦理估價之原則列示如
            後附之附表所示。
          按附表之記載可知，材料及半成品部分，原告係以
            最後進貨價格作為該品項之時價，即一般公認會計
            原則之「重置成本」；製成品部分係以售價減除管
            銷費用作為該品項之時價，即一般公認會計原則之
            「淨變現價值」。
          當年度各項存貨係均個別估價，而所有存貨彙總提
            列之跌價損失之總計金額計128,115,224元，經會
            計師依據一般公認會計原則審查評價基礎，並依原
            告帳冊、發票核驗無誤。
          按如前述，對於一般無公開市場市價可資參循之商
            品，其稅法上估價之規定應準用一般公認會計原則
            已如前述，則原告當年度存貨估價係符合一般公認
            會計原則，自應於申報所得稅時亦同額承認系爭跌
            價損失。
        (2)退步言，縱被告認原告依據一般公認會計原則辦理之
          估價均不可採，惟觀諸原告產品以「外銷」為導向（
          原告當年度銷售額中營業稅為零稅率之銷售額包括直
          接外銷及間接外銷共9,886,846,228元，占總銷售額
          10,149,128,618元之97%），乃財政部66年2月8日台
          財稅第30940號函釋對象相同，亦應適用該函釋，准
          予認列此項損失。亦即：
          原告購入原料部分，以年終「最後進貨之進貨成本
          」為時價，與該函釋規定一致。
          製成品部分，依財政部66年函釋，應以「最後接獲
            之國外信用狀或訂單之價格」。原告以此標準為依
            據，復扣除將來出售時尚需投入之管銷成本，而以
            淨變現價值作為時價，與前述財政部66年函釋精神
            相符，惟更為精確。
          至於在製品部分，財政部66年函釋雖未明確論及，
            惟參照查核準則第54條規定：「副產品之估價，有
            成本可資核計者，應依所得稅法第44條之規定辦理
            ，無成本可資核計者，以自其時價中減除銷售費用
            之價格為準。」應以產品之淨變現價值扣除尚需投
            入之製造費用，作為在製品之「時價」。
      3.被告未具體觀察原告有無存貨跌價之事實，徒謂原告所
        提示之佐證資料，並非查核準則第22條所謂之「時價」
        ，而認各項存貨之時價金額無從審酌，否准原告申報之
        存貨跌價損失，實對於所得稅法第44條及查核準則第22
        條之意旨未正確辨析，而錯誤適用法令。
        (1)所得稅法第44條之意旨，係在辨別營利事業得獲利能
          力是否有減損，而以正確核課所得。而辨別營利事業
          得獲利能力是否有減損，應依資產性質，個別觀察。
          如有「當地市場價格」可資採憑者，自得依當地市場
          價格認定；若無，應再找尋「其他可靠性之證據」，
          而非逕予排除所得稅法第44條之適用，此觀諸法條中
          「成本高於時價者，納稅義務人得以時價為準；成本
          或時價不明時，由該管稽徵機關用鑑定或估定方法決
          定之。」即明。至於「其他可靠性之證據」，一般公
          認會計原則等既有規定依據，自可為稽徵機關採證時
          之考量。惟被告機關完全未審視所得稅法第44條之立
          法意旨及與一般公認原則之關聯性，復未審視對原告
          有利之財政部66年函釋規定，逕謂原告所提示之時價
          資料，並非查核準則第22條之時價，而全盤否准原告
          列報存貨跌價損失，實有未妥。
        (2)按「銷貨價格顯較時價為低者，依下列辦法辦理：..
          . 第1項所稱時價，應參酌下列資料認定之：一. 報
          章雜誌所載市場價格。二. 各縣市同業間帳載貨品同
          一月份之加權平均售價。三. 時價資料同時有數種者
          ，得以其平均數為當月份時價。四. 進口貨物得參考
          同期海關完稅價格換算時價。」、「主旨：核釋營利
          事業所得稅結算申報查核準則第22條有關調整銷貨價
          格之適用問題。（一）對於『時價』認定問題，應參
          酌左列資料判定：1.報章雜誌所載市場價格（如經濟
          日報、工商時報、市場行情及行政院主計處所編商品
          價格月報等刊物所載相同時期之售價。）2.各縣市同
          業間帳載貨品同一月份之加權平均售價。3.時價資料
          同時有數種者，得以其平均數為當月份時價。4.進口
          貨物得參考同期海關完稅價格換算時價。（二）對於
          『顯』較時價為低認定問題，應參酌左列原則辦理：
          營利事業帳載售價，是否顯較時價為低，應區分業別
          ，毛利率較高之行業，差距應較大，毛利率較低之行
          業差距應較少，不可拘泥於一定額度或比率。營利事
          業帳載售價，有無顯較時價為低，稽徵機關可根據前
          項原則並參酌各業實際情形認定。...。」分別為查
          核準則第22條第1項、財政部72年5月25日台財稅第
          33638號函釋所規定。
        (3)爰上述法令文義而論，應係稽徵機關於查核營利事業
          收入時，發現售價顯低於一般價格，基於租稅公平原
          則，由法令授與權限以調整實際交易結果。鑒於前項
          高權之使用，如無適當之規範，當有濫權而違反租稅
          法律主義之虞，為避免行政恣意，乃限定稽徵機關於
          調整價格時，「僅」得以報章雜誌所載市場價格、各
          縣市同業間帳載貨品售價等，為其所依據之「時價」
          。換言之：(1)前述查核準則採列舉性規定且其「時
          價」之範圍較所得稅法第46條「當地市場價格」更為
          狹小 (2)所謂「各縣市同業間帳載貨品同一月份之加
          權平均售價」乃僅稽徵機關可得之資料。及 (3)財政
          部72年5月25日台財稅第33638號函釋特揭示『顯』較
          時價為低之判斷標準，均可證明查核準則第22條「時
          價」之規定，自為拘束稽徵機關擅意調整銷貨價格所
          為之規範，而與納稅義務人於適用所得稅法第44條存
          貨評價時，因資產特性而得直接適用或修正適用所得
          稅法第46條，此等較為廣泛之「時價」概念情況不同
          ，不得逕予援用，否則所得稅法第46條則形同虛設。
        (4)且按學者陳清秀所著「稅法之基本原理」中亦有論：
          「又在同依法律中各法條所使用的相同語，由於在進
          行解釋時，必須考慮其各自的規範目的以及其與其他
          法律的意義關聯，因此該項相同用語的概念，一般承
          認可以有不同的意義。」是同一法律及其相關子法規
          間，若有出現相同用語，應當視法規規範之目的而異
          詮釋。此猶如查核準則第71條所定義營利事業之薪資
          費用，包含員工之退休金、離職金等，而所得稅法第
          14條卻將退休金、離職金等排除於個人綜合所得之「
          薪資」以外，另以「退職所得」歸類之，乃因就個人
          所得核課之目的與營利事業列帳之目的不同，故對薪
          資之範圍予以不同之定義。
        (5)是以將客觀事實涵攝於具體法律，以產生法律效果時
          ，必須考慮法條規範目的以及其與其他法令之意義關
          聯，審慎解釋。被告忽視所得稅法第44條與查核準則
          第22條之立法目的並不相同（即查核準則第22條「時
          價」因為防行政恣意此一特殊目的，而將所得稅法第
          46 條之「時價」予以限縮），竟將用於拘束稽徵機
          關所為之規定適用於原告，進而以原告所提示之時價
          未符合查核準則第22條之「時價」，率爾排除原告適
          用所得稅法第44條所賦予之權利，實讓原告不解。參
          見吳庚大法官所著「行政訴訟法」：「關於不適用法
          規或適用不當之進一步分析，有下列數種態樣：
          （一）解釋錯誤：即對於規範之概念特徵或要素未能
          正確理解或其理論悖離解釋法規之規則，其產生之原
          因或者出於解釋者無心之過，或者出於解釋者別出心
          裁之個人見解卻偏離普遍接受之通說，也有基於解釋
          者個人因素而故意曲解者，情形不一而足。」被告前
          等行政處分自屬違法，應予撤銷。
      4.茲提示87年底原告存貨市價相關資料，以證明原告認列
        存貨跌價損失所適用之時價，確符合所得稅法第46條所
        規定之當地市場價格。
        (1)所得稅法第46條：「稱時價者，指在決算日該項資產
          之當地市場價格。」。
        (2)原告已說明當年度存貨跌價損失評價之基礎及適用時
          價之依據。其中製成品「時價」之採憑，係以年終最
          後一筆銷貨之淨變現價格為基礎，與財政部66年函釋
          之精神相吻合。至材料部分，依一般公認會計原則，
          以最後一批進貨價格（即重置成本），作為年底決算
          日之時價。由原告所提示之「87年底及88年初原告歷
          次向市場採購不同品名材料之價格紀錄檔」，可知該
          重置成本應符合當地市場價格，與所得稅法第46規定
          相符。
    (二)研究發展支出投資抵減部分：
      1.原告遭被告剔除之費用，均屬於審查要點明文規定得申
        報投資抵減之費用支出。諸如原型設計、測試、認證之
        費用。被告以該等費用係委外進行，而予以剔除，顯然
        無視於法條之明文規定，添加法律所無之限制，嚴重違
        反租稅法律主義。
        (1)按「憲法第19條規定，人民有依法律納稅之義務，係
          指人民有依法律所定之納稅主體、稅目、稅率、納稅
          方法及稅捐減免等項目，負繳納稅捐之義務或享受減
          免稅捐之優惠，主管機關基於法律概括授權而訂定之
          施行細則，僅得就實施母法所定納稅義務及其要件有
          關之事項予以規範，不得另為增減，否則即屬違反租
          稅法律主義；又有關人民自由權利之限制，應以法律
          定之，且不得逾越必要之程度，憲法第23條定有明文
          ，如立法機關授權行政機關發布命令為補充規定者，
          行政機關於符合立法意旨且未逾越母法規定之限度內
          ，亦得就執行法律有關之細節性、技術性事項以施行
          細則定之，惟其內容不得牴觸母法或對人民之自由權
          利增加法律所無之限制，迭經本院釋字第313號、第
          367號、第385號、第413號、第415號、第458號等解
          釋闡釋甚明。是租稅法律主義之目的，亦在於防止行
          政機關恣意以行政命令逾越母法之規定，變更納稅義
          務，致侵害人民權益。」為司法院釋字第566號解釋
          理由書對於租稅法律所為之闡釋。
        (2)次按「為促進產業升級需要，公司得在投資於研究與
          發展、人才培訓及建立國際品牌形象之支出金額5%至
          20%限度內，抵減當年度應納營利事業所得稅額；...
          。」、「本辦法所稱研究與發展之支出，包括公司為
          研究新產品、改進生產技術、改進提供勞務技術及改
          善製程所支出之左列費用：一、研究發展單位專業研
          究人員之薪資。二、生產單位為改進下列生產技術或
          提供勞務技術之費用。三、具有完整進、領料紀錄，
          並能與研究計劃及紀錄或報告相互勾稽，供研究發展
          單位研究用消耗性器材、原材料及樣品之費用。四、
          專供研究發展單位研究用全新機器儀器設備之購置成
          本。五、專供研究發展單位用建築物之折舊費用或租
          金。六、專為研究發展購買或使用之專利權、專用技
          術及著作權之當年度攤折或支付費用。七、委託國內
          大專校院或研究機構研究或聘請國內大專校院專任教
          師或研究機構研究人員之費用。八、經中央目的事業
          主管機關及財政部專案認定之委託國外大專校院或研
          究機構研究或聘請國外大專校院專任教師或研究機構
          研究人員之費用。九、其他經中央目的事業主管機關
          及財政部專案認定屬研究與發展之支出。」分別為行
          為時促進產業升級條例第6條第1項第3款、公司研究
          與發展及人才培訓支出之適用投資抵減辦法（下稱投
          抵辦法）第2條所明定。
        (3)第按公司研究與發展人才培訓及建立國際品牌形象支
          出適用投資抵減辦法審核要點規定（下稱審查要點）
          略以：「研究新產品階段中所發生之測試如屬原型開
          發之設計、檢討、功能、安全及耐久性等測試，...
          ，應屬研究發展之範圍。」、「引進新產品之後所從
          事之各項測試（例如：安全、耐久性或...。）」、
          「研究新產品階段中為符合國外相關單位之認證要求
          所支出之測試費用，得核實適用投資抵減；...。」
          、「原型設計完成後為確定顧客接受程度所從事之試
          製、檢視及評價等活動之支出，得核實認定適用投資
          抵減，但試製品之收入，應自上述支出項下扣除，以
          其餘額適用投資抵減。...」。
        (4)查依促進產業升級條例規定，只要符合研究發展事實
          ，則整個研究活動之相關過程，均得適用投資抵減。
          是除前端技術之研究發展外，為確定該等技術適用性
          所為之檢討、功能、安全及耐久性等測試、認證要求
          所支出，試製、檢視及評價等活動之支出，均得申請
          研究發展抵減。原告當年度申報適用研究發展抵減之
          研發支出遭被告剔除者包括線路佈局費11,990,530元
          、產品認證費用8,102,008元、產品測試費用7,518,5
          98元、外觀設計及樣品製作費1,772,384元。以上線
          路佈局費、機構設計費、設計外包費848,617元屬原
          型開發之設計費用，產品測試費用、認證費用屬功能
          、安全及耐久性等檢討範圍，均屬審查要點肯認之研
          究發展範圍（各項費用性質詳後所述）。被告否准前
          述費用適用研究發展投資抵減，顯違反租稅法律主義
          及審查要點之規定。
          線路佈局費 (俗稱layout)：該費用之發生過程，
            係於研發之初，先由電子部門人員繪製零件配置及
            其線路佈構圖，轉交專業廠商將佈線圖利用電腦輔
            助設計設備及軟體 (例如：Allego CAD、Auto CAD
            、PRO-E...等)工具轉換為透明底稿，再轉製成實
            體配有線路之印刷電路板 (PCB)、軟排線 (FPC
            Cable)...等，供原告將零組件嵌於其上已執行後
            續之測試及開發程序。故此等費用係將研究構想轉
            為實體過程之必要費用，符合審查要點原型設計範
            圍規定。
          產品認證費用：為使產品符合世界各區域所要求之
            軟體、電氣、電磁、通信、安全規範，產品則需提
            報相關認證機構認證所產生之費用皆歸於此類。另
            部分地區尚要求產品需通過Microsoft Windows
            Logo、Microsoft Keyboard Logo、NSTL Y2K軟體
            相容性認證，始得接受原告之產品，此項費用為審
            查要點明訂得列報之費用。
          產品測試費用：包括信賴性測試及相容性測試兩類
            ，測試之目的主要為I、使產品達消費者選購筆記
            型電腦時之要求，包括功率、散熱性、內建零組穩
            定性‧‧‧等要求；II、為滿足與不同品牌週邊產
            品（如印表機、數據機.. 等）之相容性；III、使
            產品符合各國對於電信、輻射（電磁波）、噪音..
            . 等之規範；Ⅳ、所生產之筆記型電腦必須能在一
            定之程度內，抵抗周遭環境溫度、濕度之變化及運
            送過程中之震盪等對產品之不利影響，而不影響其
            原有功能。故本項費用係為新產品開發之安全及耐
            久性之測試，審查要點明訂得列報之費用。
            A.電氣、電磁、安全測試 (EMC/SAFETY)：為使產
              品通過世界各區域相關電氣、電磁、安規之要求
              ，電腦產品需經過不斷之實驗測試、修改。
            B.信賴性測試 (Reliability)：為使產品符合使用
              者之實際使用方式及環境，則需進行相關之信賴
              性測試，如落下試驗 (Drop)、搖擺(Vibration)
              、振動 (Shock)、噪音(Acoustic)...等測試。
            C.軟體相容性測試 (Compatibility)：因個人電腦
              使用者使用領域之廣泛性相當大，為確保產品於
              不同之領域之使用相容性高，則需執行與其他軟
              硬體間之相容度測試。
            D.各種外型設計、模型製作、修改費用：新產品外
              觀影響消費者對於產品之感覺，進而影響銷售量
              ，而部分涉及工業設計之專業，自需委託此方面
              之專家參予，此部分屬原型開發之設計費用，本
              為得申報抵減之項目；另外對於內、外部模型或
              零組件之試作費用，亦屬與原型開發相關之試製
              費用，本為得申報抵減之項目。詳細內容包括：
            (A).外觀設計費：
                產品於設計時，原告需會考慮其多樣性之變化
                ，例如外觀之工業設計，需借用其他專業設計
                人士之力量，以確保產品設計之時效及功能。
            (B).模型製作費用：
                IID MOCKUP：
                  產品於外觀設計上，工業設計人員於電腦輔
                  助軟體繪製完成後，會先製作幾個外觀模型
                  ，以便進一步之實體檢討，外型製作之費用
                  即歸於此類。
                II機構MOCKUP：
                  當外觀檢討完畢，則機構人員會進行內部之
                  結構設計，而後於結構圖繪製完成開模之前
                  ，會先試作幾個結構模型，以便進行實際之
                  內部結構檢討，這中間所產生之費用皆歸於
                  此類。
                III機構相關零件製作費用：
                  於產品設計過程，有時為驗證某部分功能，
                  會針對單一模組或零件進行製作，以便實驗
                  做功能確認。例如：針對中央處理器 (CPU)
                  之散熱模組設計評估、需作實際成品，以確
                  認可達成多少功率之散熱效果。
      2.此外，依據高科技產業分工之現況，前述活動均係必須
        委託其他廠商協助進行，被告強以前開費用係委外進行
        ，即無投資抵減之適用，除增加法律所無之限制外，亦
        違反產業分工之現實運作狀況，更對於法條之適用為違
        反立法目的之解釋。
        (1)查現今產業均已高度分工，幾無任何一公司能包辦生
          產過程之上游至下游。因此，促進產業升級條例所要
          獎勵者，乃業者於其本身專業核心技術之開發，至於
          基於研發該核心技術為目的而對外購入之勞務、貨物
          ，只要確實用研發用途，應有投資抵減之適用。此猶
          如研究發展過程中所需之各項耗材，雖係向外購入，
          但只要確實用於研發，法條並不排除該耗材費用適用
          研究發展投資抵減。
        (2)原告從事筆記型電腦之設計、研發、製造，核心技術
          在於設計更輕巧、執行速率更快、附加功能更強大 (
          增加擴充槽、可外接傳真卡、數據機、通訊網路)、
          散熱良好、噪音低而價格合理之筆記型電腦，整體流
          程相當繁複，基於高科技產業分工之要求，如非有其
          他專業廠商之協助，當無法進行。例如，產品外觀設
          計，必須有專業之工業設計公司協助進行，方能使產
          品更有吸引力。至於產品設計圖輸出後，佈線部分，
          亦有委託具有佈線技術專門技術之專業公司協助，否
          則自無法完成。各種專業之測試設備，費用高昂、且
          部分測試(如噪音測試)尚需模擬極度空曠無噪音之環
          境進行，如由原告自行購買以上設備，本質上缺乏經
          濟效益，且認證部分，更除專業認證機構以外，他人
          之認證不具效力，更不可能由原告本身為之。是以，
          原告將非原告領域之專業技術委託其他專業廠商執行
          ，係需於產業分工所必須，而上開費用是否有研究發
          展之適用，應觀諸該費用是否確實用於研發，且對於
          研發結果有所效益，而未得以該等活動非原告親自進
          行，逕予排除適用。
        (3)換言之，若強要區分購入之勞務有無研發抵減之適用
          ，應觀察該勞務之類型而異之：
          購入已經存在之技術：
            例如向國外購買專利權、專門技術用於本國之研發
            ，基於避免重複研究、加速開發之腳步之目的，此
            項勞務雖向外購入，依抵減辦法之規定仍得適用研
            究發展投資抵減。
          購入尚未存在之技術：
            如委託他人開發本業之核心技術，而公司本身不從
            事研發，則對於公司本身之技術層次無提昇之效果
            ，不符合法條獎勵之要旨，自無投資抵減之適用。
          因此，若謂向外購入之技術不得申請研發抵減，亦僅
          以後者為限。觀諸本件原告向外購入之技術，均係受
          託公司已經存在之專業技術，原告向其購入後能加速
          研發、提昇研發效率，且該項技術並非原告之核心技
          術，原告向外購入並未違反促進產業升級條例獎勵之
          立法目的，被告逕謂該等技術係向外購入即無研究發
          展之適用，顯未了解法條規範之真正意旨。
  二被告主張之理由：
    (一)存貨跌價損失：
      1.按「銷貨價格顯較時價為低者，依下列辦法辦理：一、
        銷貨與營利事業，如經納稅義務人提出正當理由，並查
        核相符時，應予認定。二、銷貨與非營利事業者，經提
        出正當理由及取得證明文據，並查對相符時，應予認定
        。前項第一、二兩款其無正當理由或未能提示證明文據
        者，按時價核定其銷貨價格。前項所稱時價，應參酌左
        列資料認定之：一、報章雜誌所載市場價格。二、各縣
        市同業間帳載貨品同一月份之加權平均售價。三、時價
        資料同時有數種者，得以其平均數為當月份時價。4、
        進口貨物得參考同期海關完稅價格換算時價。汽車貨運
        業出租遊覽車之運費收入得比照前項規定之原則查核。
        」、「商品、原料、在製品、製成品、副產品等盤存之
        估價，以成本為準，成本高於時價者，納稅義務人得以
        時價為準，其時價經查明者，存貨跌價損失應予核實認
        定，但以成本與時價孰低為準估價者，一經採用不得變
        更。成本或時價不明時，由該管稽徵機關用鑑定或估定
        方法決定之。」、「未實現之費用及損失，除第50條之
        存貨跌價損失．．．及其他法律另有規定或經財政部專
        案核准者外，不予認定。」為行為時營利事業所得稅查
        核準則（以下簡稱查核準則）第22條、第50條及第63條
        第1項所明定。
      2.原告87年度列報非營業損失－其他損失128,115,224元
        ，係提列存貨評價之跌價損失，原查以原告未提供相關
        證明文件否准存貨跌價損失128,115,224元。復查時，
        原告就各類存貨時價之認定原則提供相關說明，並提供
        存貨跌價損失計算明細表，復查決定以原告仍無法提供
        存貨時價之證明文件，致各項存貨時價金額無從審酌，
        不符合查核準則第50條前段規定等由，仍予維持原核定
        。
      3.訴願時，原告補提示接近決算日售價之原始憑證（製成
        品）或進貨價之原始憑證（材料、半成品）為基準，主
        張其時價之認列係與一般公認會計原則之規定相符，且
        亦符合所得稅法第46條之規定及財政部64年4月25日台
        財稅第32934號、財政部66年2月8日台財稅第30940號之
        解釋云云，訴願決定以原告所提示之售價、進貨價等原
        始憑證，尚非首揭規定「時價」之證明資料，各項存貨
        時價金額仍無從審酌為由，乃予以訴願決定駁回。
      4.茲原告仍執前詞，惟仍未提示相關「時價」之證明資料
        供核，原核定並無不妥，所訴委無可採。
    (二)研究與發展支出：供研究發展單位研究用消耗性器材、原
      材料及樣品之費用。
      1.按「為促進產業升級需要，公司得在下列用途項下支出
        金額5%至20%限度內，抵減當年度應納營利事業所得稅
        額；當年度不足抵減時，得在以後4年度內抵減之：．
        ．．三、投資於研究與發展、人才培訓及建立國際品牌
        形象之支出。」為行為時促進產業升級條例第6條第1項
        第3款所明定。次按「本辦法所稱研究與發展之支出，
        包括公司為研究新產品、改進生產技術，改進提供勞務
        技術及改善製程所支出之左列費用：．．．三、供研究
        發展單位研究用消耗性器材、原材料及樣品之費用。」
        為行為時公司研究與發展人才培訓及建立國際品牌形象
        支出適用投資抵減辦法（以下簡稱投資抵減辦法）第2
        條所規定。又按「公司依88年12月31日修正前促進產業
        升級條例第6條第1項第3款及公司研究與發展人才培訓
        及建立國際品牌形象支出適用投資抵減辦法規定，適用
        投資抵減之支出內容、認列原則及應檢附之文件，如附
        表。」、「研究與發展支出係指公司為研究新產品、改
        進生產技術、改進提供勞務技術及改善製程所支出之費
        用。」、「本款費用限於研究發展單位專供研究用之消
        耗性器材、原材料及樣品3項，非屬上述3項之費用，例
        如文具用品、交際費、旅費、修繕費、水電費、郵電費
        ．．．等，均非本款適用之範圍。」為財政部89年4 月
        21日台財稅第0980453102號函頒公司研究與發展人才培
        訓及建立國際品牌形象支出適用投資抵減辦法審查要點
        第1條、附表第1項及第3點之認定原則所規定。
      2.原告87年度列報供研究發展單位研究用消耗性器材、原
        材料及樣品之費用57,874,737元，原查以其中11,990,5
        30元係電子佈線費，8,102,008元係各項認證費，7,518
        ,598 元係各項測試費用，1,772,384元係模具製造費，
        36,665元係購買零件費用，15,557,922元係其他費用，
        否准適用投資抵減44,978,107元，原告就其中38,739,5
        04元申請復查。復查決定以委外之產品設計費923,767
        元、研究開發外包費848,617元、委外加工勞務支出電
        子佈線費11,990,530元、各項認證費8,102,008元及各
        項測試費用7,518,598元，係委外之勞務支出，否准適
        用投資抵減與前揭規定並無不符，購買零件費用36,665
        元及其他費用系爭部分9,319,319元，無法分別與各個
        研究計劃相勾稽否准適用投資抵減等由，原核定供研究
        發展單位研究用消耗性器材、原材料及樣品之費用12,8
        96,630元仍予以維持。
      3.訴願時，原告主張系爭費用均係開發新產品研究發展所
        必需之支出，且與投資抵減辦法之規定並無不合，予以
        剔除，實屬不合理云云，訴願決定以本件系爭費用38,7
        39,504元係原告委託外部專業製造公司．．．等之費用
        ，核與首揭投資抵減辦法及財政部函釋審查要點所適用
        之抵減範圍未合為由，乃予以訴願駁回。
      4.茲原告仍執前詞，惟其列報系爭費用非屬研究與發展支
        出適用投資抵減範圍已如前述，原核定並無不合，所訴
        委無可採。
    理  由
壹、兩造爭執之要點：
  一針對原告公司87年度營利事業所得稅額之計算，兩造就以下
    二項爭點發生爭訟，要求本院為判斷。
    (一)原告申報之「存貨跌價損失128,115,224元」費用應否認
      列﹖
    (二)原告申報、以其數額15%供抵減稅額之下述「研究與發展
      支出」29,383,520元應否准許﹖
      1.線路佈局費11,990,530元。
      2.產品目關認證費用8,102,008元。
      3.產品相關測試費用7,518,598元。
      4.產品外型開發設計費用923,767元。
      5.產品外型開發之「委外」設計費用848,617元。
  二而以上二項爭點，雙方之爭議議主要集中在法律層面上，茲
    簡述如下：
    (一)當年度評估之「存貨跌價損失128,115,224元」可否作為
      當期費用，其爭點主要出在：評估存貨價值時，所應採取
      之「成本市價孰低法」，其意義到底應如何來認知？其間
      有無財稅差異之問題存在？
    (二)原告申報之「研究發展支出」共計29,383,520元是否真正
      符合法定之減稅要件。
貳、有關「存貨跌價損失費用認列」部分之爭點，本院之判斷結
    論如下：
  一在此首應指明，存貨「當期」（指在「稅捐週期」內）評價
    ）涉及事實認定課題。但稅法上之事實認定卻與一般法律案
    件之事實認定有些許之不同，即在詮釋與評價或組合「證據
    資料」與「間接事實」、「直接事實」，並不純然依憑日常
    經驗法則，還須遵守公認之會計準則，此即查核準則第2條
    第2項前段規範意旨之所在，在此限度內稅法上事實認定與
    法律適用在某一程度內會有界限不明之現象存在。
    【註】1.按法院認定事實之順序是：
            (1)決定待證事實範圍。
            (2)以待證事實之證明為重心，尋求證據方法。
            (3)將搜尋而得之證據方法依照法定程序為合法調查
              。
            (4)證據方法之合法調查結果會得到證據資料，而將
              此等證據資料為證據評價，並利用經驗法則加以
              組合，而形成「事實」。
            (5)透過證據資料所形成之事實又可分為「間接事實
              」與「直接事實」；其中「直接事實」為待證事
              實之一部，而「間接事實」本身仍須再透過日常
              經驗法則得出「直接事實」。
            (6)將多數「直接事實」再透過經驗法則，組合成一
              個「待證事實」。
          2.查核準則第2條之規定內容如下：
            (1)營利事業所得稅之調查、審核，應依稅捐稽徵法
              、所得稅法及本準則之規定辦理，其未經規定者
              ，依有關法令之規定辦理。
            (2)營利事業之會計事項，應參照商業會計法及財務
              會計準則公報等據實記載，產生其財務報表。至
              辦理所得稅結算申報或核課所得稅時，其帳載事
              項與所得稅法、所得稅法施行細則、促進產業升
              級條例、促進產業升級條例施行細則、中小企業
              發展條例、本準則暨有關法令之規定未符者，均
              應於申報書內自行調整之。
            (3)營利事業申報之所得額達各該業所得額標準或經
              會計師查核簽證申報之案件，稽徵機關應依本準
              則、營利事業所得稅結算申報書審查要點及營利
              事業所得稅結算申報書面審核案件抽查辦法之規
              定辦理。
  二承上所述，稅法上之事實認定，固然應遵守一般公認會計原
    則（其法規範基礎則為查核準則第2條第2項前段之規定），
    但查核準則第2條第2項後段復明文規定，在上開事實認定基
    礎下，稅法得基於稅捐特殊性之考量（一般而言，所謂稅捐
    特殊性之考量，大都出於「稽徵經濟原則」之考量），而明
    文排除「一般公認會計原則」在事實認定上之作用，此即「
    財稅差異」產生之根源。
  三不過在此須特別注意者，財稅差異之承認，建立在稅捐法規
    範之特別明文規定上，如果稅捐法規範沒有特別明文，有關
    稅基之事實認定即應回復到一般公認會計原則上。而某一事
    項稅捐法規範是否有特殊規定進而形成「財稅差異」之現象
    ，則屬法律解釋論之範疇。
  四按所得稅法有關存貨價格之決定涉及稅基事實之認定，而其
    標準乃是採取「成本市價孰低法」，此點兩造並無爭議。其
    中「成本」之決定是依所得稅法第44條第2項之標準定之，
    這在本案中也無爭議。現爭議之重點則在於「市價」應如何
    決定（此處所謂之「市價」，與一般人所認知之「市價」定
    義不盡一致，並不是指「存貨」在市場上之售價，而另有其
    標準，後詳）﹖
    (一)原告在此依是我國之公認會計原則，分別按其為成品或原
      料，而採取「淨變現法」或「重置成本法」來決定其存貨
      之市價。
      【註】：有關存貨市價認定標準二種理論（「重置法」與
              「淨變現法」）之說明以及我國目前採取之標準
              （財務會計公報第10號），均詳鄭丁旺教授著「
              中級會計學」第336頁至第340頁）。
    (二)被告機關則認為，因為所得稅法第44條第1項之用語不是
      「市價」，而是「時價」。且「時價」一詞在稅法上另有
      定義，因此引用查核準則第22條第3項之規定，並認為原
      告沒有辦法提出證明「時價」之方法，而謂「時價」無法
      證明，所以也沒有「成本」與「時價」比較之問題存在，
      因此完全否准原告此等費用之認列。
      【註】查核準則第22條之規定內容如下：
            (1)銷貨價格顯較時價為低者，依下列辦法辦理：
              一、銷貨與營利事業，如經納稅義務人提出正當
                  理由，並查核相符時，應予認定。
              二、銷貨與非營利事業者，經提出正當理由及取
                  得證明文據，並查對相符時，應予認定。
            (2)前項第一、二兩款其無正當理由或未能提示證明
              文據者，按時價核定其銷貨價格。
            (3)前項所稱時價，應參酌左列資料認定之：
              一、報章雜誌所載市場價格。
              二、各縣市同業間帳載貨品同一月份之加權平均
                  售價。
              三、時價資料同時有數種者，得以其平均數為當
                  月份時價。
              四、進口貨物得參考同期海關完稅價格換算時價
                  。
            (4)汽車貨運業出租遊覽車之運費收入得比照前項規
              定之原則查核。
  五而本院認為：
    (一)所得稅法第44條所稱之「時價」應為一般公認會計原則所
      指「成本與市價孰低法」所指之「市價」，二者間「名異
      而義同」，其用語雖有不同，但其意義應完全一致。因為
      從立法體例觀之，所得稅法第44條位於所得稅法第3章「
      營利事業所得稅」第4節「資產估價」，而資產估價本身
      會影響特定稅捐週期之稅基事實認定，乃屬稅捐法制上之
      通說，且所得稅法第44條規定之內容又涉及存貨之估價，
      其在會計學理上所對應之部分正為「成本與市價孰低法」
      。所以該條文中所稱之「時價」應即屬「成本與市價孰低
      法」所稱之「市價」。
    (二)但查核準則第22條所稱之「時價」雖然與所得稅法第44條
      所稱之「時價」用語相同，但從稅法之價值體系而言，二
      者間「名同而義異」，因為：
      1.從查核準則第22條第1項之規定內容本身觀之，其所要
        處理之課題，主要是「非常規交易」（同時也隱含「關
        係人交易」）之防止，因此其所稱之「時價」實際上是
        單純指出售貨物（甚至是「勞務」或「權利」）在市場
        上之一般合理價格。與「成本與市價孰低法」定義「市
        價」時所採取之「重置法」與「淨變現法」並不相同。
        【註】(1)存貨「市價」在「重置法」下是指：買入或製
                造相同存貨所需之成本。
              (2)存貨「市價」在「淨變現法」下是指：在正常
                情況下估計售價減除至完工尚需投入的製造成
                本與推銷費用後之餘額。
      2.而且查核準則第22條之規範目的主要著眼於「不同納稅
        義務人間故意操控稅基事實之防止」，在實務上之運作
        是稅捐稽徵機關懷疑納稅義務人申報之銷售收入，而發
        動調查，故應由稅捐稽徵機關對「時價」之數額負擔客
        觀證明責任。而存貨之「市價」低於「（歷史）成本」
        則屬變態事實，理應由納稅義務人負擔客觀證明責任。
        如果把本來應該由稅捐稽徵機關負擔客觀證明責任所架
        構之構成要件事實，改由納稅義務人對此構成要件事實
        負擔客觀證明責任，顯然違反法律之體系架構（構成要
        件在設計之始即蘊含著證明責任之配置，如果事後將原
        始設計之構成要件事實改由另一方證明，顯然違反立法
        本旨）。
    (三)事實上，成本市價孰低法下有關市價之證明，既然由納稅
      義務人負擔，其證明程度如果法無明文，應該以一般之舉
      證標準來決定納稅義務人所應盡到之客觀證明責任。而查
      核準則第22條第3項所定之「時價」證明標準，卻存有「
      待證事實法律化」之現象（有關「待證事實法律化」之意
      義，後詳），其證明標準較一般情形為嚴格，本來是用來
      規範稅捐稽徵機關（讓稅捐稽徵機關在嚴格條件下才能提
      高營業收入之認列），如果反而因此用此標準來要求納稅
      義務人，顯非法律之正確解釋。
    (四)因此本院認為，所得稅法第44條所稱之「時價」，即是一
      般公認會計原則「成本與市價孰低法」所指之「市價」，
      而且在這裏其他稅捐法令並無對「市價」之定義為特別規
      定，所以不能用「財稅差異」之理由去正當化稅捐稽徵機
      關在本案中之市價認定方式。
  六從而本院認為原告之法律主張為可採，至於原告所提出之市
    價是否符合「重置法」或「淨變現法」之要求，而符合一般
    公認會計原則，仍應由稅捐稽徵機關重為調查及核定，爰將
    之發回被告機關重為核定。
參、有關「研究發展支出投資抵減費用」部分之爭點，本院之判
    斷結論如下：
  一本件原告請求投資抵減稅捐之法規範基礎如下：
    (一)行為時促進產業升級條例第6條第2項：
      公司得在投資於研究與發展及人才培訓支出金額5%至25%
      限度內，抵減當年度應納營利事業所得稅額；公司當年度
      研究發展支出超過前2年度研發經費平均數，或當年度人
      才培訓支出超過前2年度人才培訓經費平均數者，超過部
      分得按50%抵減當年度應納營利事業所得稅額；當年度不
      足抵減時，得在以後4年度內抵減之。
    (二)行為時「研究與發展投資抵減辦法」第2條：
      本辦法所稱研究與發展支出，包括公司為研究新產品、改
      進生產技術、改進提供勞務技術及改善製程所支出之下列
      費用：
      一、研究發展單位專門從事研究發展工作之全職人員之薪
          資。
      二、生產單位為改進下列生產技術或提供勞務技術之費用
          ...。
      三、具有完整進、領料紀錄，並能與研究計畫及紀錄或報
          告相互勾稽，供研究發展單位研究用消耗性器材、原
          材料及樣品之費用。
      四、專供研究發展單位研究用儀器設備之購置成本。
      五、專供研究發展單位用建築物之折舊費用或租金。
      六、專為研究發展購買或使用之專利權、專用技術及著作
          權之當年度攤折或支付費用。
      七、委託國內大專校院或研究機構研究或聘請國內大專校
          院專任教師或研究機構研究人員之費用。
      八、經中央目的事業主管機關及財政部專案認定之委託國
          外大專校院或研究機構研究或聘請國外大專校院專任
          教師或研究機構研究人員之費用。
      九、其他經中央目的主管機關及財政部專案認定屬研究與
          發展之支出。
  二上開法規範所涉之相關法理：
    (一)行為時促進產業升級條例第6條第1項第3款規定之適用，
      在實務上所面臨的最大困難即是，法律就稅捐優惠事項規
      定的過於抽象，以致使主管機關必須發布繁多之行政命令
      與個案函釋，來解釋何種支出為「研究與發展、人才培訓
      及建立國際品牌形象之投資」，因而產生「待證事實法律
      化」之現象。
      1.在此先將稅法上「待證事實法律化」之成因及特徵，簡
        述如下：
        (1)按法院對訴訟案件勝負之判斷，無非是透過「認定事
          實」及「適用法律」2個過程行之。而事實是依證據
          來認定，法律則是透法學方法論來認知及補充。因此
          法律與事實是必須嚴加區分的2個概念。
        (2)但是以上所言之法律適用過程中，有關事實認定之部
          分，卻容許立法者用法律的手段來加以介入，因而產
          生「待證事實法律化」之現象，這點在行政法規中特
          別明顯。所以在法有明文之情況（例如實證法中有「
          推定」或「視為」等具體規定），法院對法律事實之
          心證形成過程，實質上即會受該等法律明文之限制。
        (3)而法律介入事實認定時，最常見的方式不外「推定」
          及「視為」2種情形，但並不以此為限，也包括(1)「
          限制證據方法」、(2)「限制調查方式」等其他方式。
          而以上2種規定之存在（即「限制證據方法」與「限
          制調查方式」），也因此會對證據法上之「職權調查
          原則」形成1個法定的底線，法院所發動的職權調查
          途徑，不能超過此一底線。
        (4)當然「待證事實之法律化」，除了要有法律之明文，
          更必須建立在「正法」理念下，並非可由立法者任意
          為之。因此對此現象之產生，必須在規範層次上做以
          下之檢討：
          導致「待證事實法律化」產生之法規範，是否符合
            「稅捐法定原則」所要求之規範形式。此等「法規
            範」，除了「法律」外，可否及於「法規命令」，
            甚至是「行政規則」或解釋個案的「行政令函」，
            此即法源適格論問題。其實真欲貫徹「稅捐法定原
            則」，此等法規範嚴格言之，應該僅限於「法律」
            ，若考慮我國現況，可退而至「法規命令」，但不
            應包括「行政規則」或「行政令函」。
          導致「待證事實法律化」產生之法規範，是否具有
            正當之規範目的，而存在實質公平性。若此等法規
            範之規定內容本身沒有實質正當性，即會構成立法
            權之濫用，而有違憲之虞。在稅法上，前述之「實
            質正當性」經常是出於「稽徵經濟原則」之考慮，
            但是「稽徵經濟原則」又會與稅法另一基本建制原
            則「量能課稅原則」產生衝突，其間之權衡須依憲
            法第23條之「比例原則」決定。
        (5)茲將現行稅捐法制中，導致「待證事實法律化」現象
          之法規範，其形式要件與實質要件應有之審查原則簡
          述如下：
          在現行法制下，稅法上介入待證事實認定之法規範
            ，通常不在「法律」中，反而多規定於法律明文授
            權之「法規命令」內，此時法院對這種法規命令，
            必須為以下事項之審查：
            A.有無法律或經法律授權之法規命令為其規範基礎
              。
            B.如果是以經法律授權之法規命令作為規範基礎時
              ，有無逾越授權範圍。
            C.規定內容有無違反「法明確性」之要求。
          又現行稅捐法制上之所以存有大量之「推定」、「
            擬制」或「限制證據方法」與「限制調查方式」等
            法規範，從「稽徵經濟原則」之觀點言之，其邏輯
            在於：
            A.納稅義務人最清楚相關之稅基事實真相，而且實
              際掌握相關證據資料，因此稅捐之核課有賴於納
              稅義務人之協力，所以稅法上要求人民負擔協力
              義務，而稅法上有關「待證事實法律化」之法規
              範，通常即是「協力義務」之具體化內容（但協
              力義務之課予，仍以人民掌握有課稅資料之前提
              ，如果法律明定「必須有前提事實存在，人民才
              產生協力義務或必須承受不利認定，則此等前提
              事實之證明，仍由稅捐稽徵機關負擔。
            B.而基於同一邏輯，「待證事實法律化」之功能既
              然是在減輕稅捐稽徵機關之證明負擔，自不能反
              向作為納稅義務人逃避證明責任之籍口，因此當
              納稅義務人提出了符合法律形式要求之證據方法
              ，但其證據方法證明力高低之評估仍可由稅捐稽
              徵機關行之，只不過要受法院之審查而已。而「
              待證事實法律化」之法律文字應如何來解釋，稅
              捐稽徵機關也享有優先之解釋權限，只是解釋內
              容是否符合規範本旨，法院有權認定。
      2.行為時「研究與發展投資抵減辦法」（行政院89年10月
        25日行政院訂定發布；並溯自89年1月1日起施行）。即
        是依行為時促進產業升級條例第6條第4項規定之授權（
        規定內容為「第1項及第2項投資抵減之適用範圍、核定
        機關、申請期限、申請程序、施行期限、抵減率及其他
        相關事項，由行政院定之）而制定（參照該辦法第1條
        之規定）。在上開法理基礎下，則該辦法第2條之規定
        應屬母法抽象規定之具體化規範，而該辦法第8條之規
        定則具有「待證事實法律化」之功能。
        【註】：第8條之規定內容為：
                公司依本辦法規定投資於研究與發展及人才培
                訓之支出，應於辦理當年度營利事業所得稅結
                算申報時依規定格式填報，並依下列規定檢附
                有關證明文件，送請公司所在地之稅捐稽徵機
                關核定其數額。稅捐稽徵機關於核定其抵減稅
                額時，如對公司申報之支出內容或相關事項有
                疑義，可洽各中央目的事業主管機關協助認定
                ：
                一  研究與發展支出：
                （一）公司之組織系統圖及研究人員名冊。
                （二）研究發展單位研究用消耗性器材、原材
                      料及樣品之完整進、領料紀錄。
                （三）當年度購置專供研究與發展用儀器設備
                      之清單。
                （四）研究發展單位配置圖及其使用面積占建
                      築物總面積之比率說明書。
                （五）購置或使用專利權、專用技術、著作權
                      之契約或證明文件及其攤折或支付費用
                      計算表。
                （六）研究計畫及紀錄或報告。
                （七）其他有關證明文件。
                二  人才培訓支出：
                （一）人才培訓計畫。
                （二）培訓人才名冊及執行情形。
                （三）員工出國進修辦法。
                （四）其他有關證明文件。
                前項申報表格之格式，由財政部定之。
    (二)當然主張享受投資抵減優惠之納稅義務人在此多會爭執稱
      ：「促進產業升級條例第6條第4項僅授權行政機關決定『
      投資抵減』之『適用範圍』、『施行期限』及『抵減率』
      ，由行政院定之，而上開辦法第9條有關『待證事實法律
      化』之規定顯已逾越授權範圍，難謂為合法」。但是本院
      認為：
      1.「待證事實法律化」在本案中所承擔之功能，並不僅止
        於「事實層面」而已（即期待納稅義務人應盡其「協力
        義務」，以減輕被告機關在事實認定上之負擔），甚且
        及於「法律適用」層面，而同時具有詮釋法規範意旨之
        任務，此一特殊功能已超越一般情況下對「待證事實法
        律化」之通常瞭解，在此有必要為進一步之闡述：
        (1)按上開促進產業升級條例第6條第1項第3款之規定內
          容，其所指「研究與發展」之文義過於抽象，構成要
          件不夠明確，而法律效果又如此優厚，使支出費用之
          一定比例還可扣抵稅額（例如100萬元收入有50萬元
          之成本費用，所得僅50萬元，而按25%計算，營利事
          業所得稅負為12萬5千元，若成本費用中20萬元為研
          究發展費用，而以10%計算抵稅額，其中2萬元即可免
          稅，結果實際稅負僅有10萬5千元，等於一般企業課
          稅所得為42萬元之水準）。
        (2)其次上開規定本身也缺乏效率之考量，結果經常造成
          「納稅義務人申報投資抵減之金額甚大，但投資績效
          甚小或無從查考」之困境，在立法層次上之正當性也
          常受檢討及批評。
        (3)國家固然可以用租稅之手段來獎勵產業，以提昇經濟
          發展，但是這樣的做法必然會與從憲法平等權所延伸
          出來的「量能課稅」理想產生衝突，其間衝突之調和
          須依憲法第23條揭諸之比例原則為之。而在已往對產
          業之獎勵是按照「行業別」為之（已於79年12月31日
          廢止之「獎勵投資條例」第3條及第6條參照），但這
          樣的規定在社會上經常導致是否違反「平等原則」之
          爭議，後來制定之「促進產業升級條例」才將稅捐優
          惠獎勵從「行業別」改為「業務別」（本案所適用之
          促進產業升級條例第6條第1項各款參照），讓一切行
          業都有適用優惠之可能，這樣的立法變革固然符合「
          平等原則」之要求，但也同時帶了「破壞規範明確性
          與可預見性」的副作用。因為以業務別為準，而業務
          別本身又規定的如此抽象，例如本案所涉及之「研究
          發展」定義，在現今自由經濟體制下，任何廠商要在
          市場生存，都必須不斷在生產及行銷之效能上精進，
          如果把「研究發展」放寬解釋，則任何效能上的努力
          ，無一不可謂為「研究發展」，如此解釋之結果即會
          使上開法律「以犧牲量能課稅來促進未來經濟發展」
          之規範意旨為之落空，造成「對產業的大量優惠以致
          違反平等原則，卻沒有換得國家產業取向於未來的真
          實提昇」，以致形成目的與手段間的不均衡，而違反
          比例原則之要求，其解釋結論自非正確。
          【註】：國家之所以給予企業研究發展費用之稅捐抵
                  減優惠，實在是為了經濟上之長遠發展，而
                  犧牲稅捐之公平性與中立性，給予研究發展
                  之企業特殊優惠。這應是一種權衡，必須維
                  持目的與手段上均衡（因此本院一直認為立
                  法上必須把效率之因素引入立法架構中）。
                  若這樣之優惠過於寬縱，而不能嚴其要件，
                  則當初減免稅捐之立法目標即無從達成。
        (4)明瞭了上述法理背景，再反觀法律就抵減構成要件上
          規定內容之簡略，若法院不把「研究發展」作嚴格之
          解釋，將之限制在「具有高度前瞻性、風險性、創造
          性之營業活動」範圍內，則「研發費用稅捐優惠減免
          」則會失去減免之必要性與公平性。因為：
          營利事業所有的費用，支出或多或少都會與研究發
            展有關，例如研究部門之後勤支援人力，或者是研
            究部門之水電、租金、辦公用具、文書行政耗用，
            無一不可以解為與研究發展有其關連性。
          此時若放寬研究發展費用之定義，擴張其概念外延
            ，則幾乎所有費用最後均可列為抵減稅額之研究發
            展費用。
          另外將「研究發展費用」之概念外延擴張，還有一
            個不良的後果，即給予企業在「研究發展費用」上
            灌水的經濟誘因，讓企業竭盡所能地把日常一般費
            用置於「研究發展費用」項下，以致甚至助漲虛偽
            申報之風氣。此時稅捐稽徵機關為了防止漏洞，又
            須以鉅額之人力去稽查，其結果徵納雙方為此均須
            耗費巨額之成本而共受其害。
        (5)因此如果不能在法律解釋上把上開法律所定費用抵減
          稅捐之範圍放在研究發展核心部分之支出，則上述之
          立法不僅不能達成鼓勵產業創新研發之目標，反而成
          為企業逃漏稅捐之管道。而「待證事實法律化」實質
          上也有控管「研究發展費用」概念外延之功能。
      2.當然打算享受投資抵減優惠之納稅義務人或許在此又會
        謂：「以上所言俱屬法律解釋論之問題，不應使用待證
        事實法律化之手段來處理，而且上開辦法第2條之規定
        已對母法之抽象規定予以具體化，自然也不須再以同辦
        法第8條所定『待證事實法律化』之手段來處理法律解
        釋論之問題」。而對此可能之質疑，本院之看法則是：
        (1)由於行為時促進產業升級條例第6條第1項第3款之規
          定太過抽象，即使以上開辦法第2條之規定予具體化
          ，仍然無法適應行政機關實際作業時之需求，而有必
          要再以同辦法第8條之規定，以「待證事實法律化」
          之手段，而為進一步之落實。
        (2)而且法院在適用上開辦法第2條及第8條時，也可以從
          法律解釋論之立場來闡明該等具體化法規範之實際規
          範意旨，而從法律適用之角度來決定該辦法第2條及
          第8條法律用語應如何正確於本案之事實中。
        (3)從這裏也可能明瞭，上述「公司研究與發展人才培訓
          及建立國際品牌形象支出適用投資抵減辦法」第2條
          及第8條之規定內容，並不是各自獨立、規範功能不
          相涉的2組法規範。而是結合成一體，共同「具體化
          」行為時促進產業升級條例第6條第1項第3款所定「
          研究發展」之規範意旨。
    (三)另外即使丟開「待證事實法律化」或「抽象法規範具體化
      」之課題，單由客觀證明責任分配之角度言之，有關租稅
      減免之優惠事實，仍應由主張享有租稅優惠之原告負擔客
      觀證明責任。因此其提供之證據資料能否證明其主張之「
      租捐抵減優惠構成要件事實」，本院亦可進行獨立之判斷
      。
    (四)而在上開抽象法理基礎下，本案應認被告機關之剔除核定
      為合法，其理由如下：
      1.基於上開法理之闡述，本院對「研究發展抵減稅捐請求
        案件」之審查，向來是採取嚴謹之立場，爰在此先行敘
        明之。
      2.而財政部於89年4月21日固曾以台財稅字第0890453102
        號函發布「公司研究與發展人才培訓及建立國際品牌形
        象支出適用投資抵減辦法審查要點」，其中明文規定：
        (1)研究新產品階段中所發生之測試如屬原型開發之設計
          、檢討、功能、安全及耐久性等測試，...，應屬研
          究發展之範圍。
        (2)引進新產品之後所從事之各項測試（例如：安全、耐
          久性或...。）.. （屬研究新產品之範圍）。
        (3)研究新產品階段中為符合國外相關單位之認證要求所
          支出之測試費用，得核實適用投資抵減；...。
      3.但上開審查要點各項規定內容，其規範意旨之探究，應
        有以下之背景認知：
        (1)如果「研究與發展費用」得以抵減稅捐，其目的在厚
          植各營利事業之研發能力，則買入之技術，既然不是
          營利事業自己發展出來者，並無給予稅捐獎勵之必要
          。
        (2)另外新產品原型模具之開發、測試或實驗基本上已屬
          研究新產品之邊緣領域（其核心領域為新產品構想之
          提出與設計），其與「研究發展」之「高度前瞻性、
          風險性與創造性」特質尚有一段距離，就算政策上要
          擴張「研究發展」概念之外延，而打算給予稅捐優惠
          獎勵，但在法律解釋上也應有較嚴格之標準。
      4.在本案中，原告所申報之以下開發、測試或實驗費用，
        因為都屬委外支出，不僅與「研究發展」之核心部分有
        距離，而且均屬委外支出，其技術本身也不會留在原告
        公司內部，並無給予稅捐勵之必要，被告機關將之剔除
        ，應認合法。
        (1)線路佈局費11,990,530元。
          此部分支出是在原告公司之員工已將研究核心領域之
          零件配置與線路佈構完畢以後，交由其他廠商以電腦
          程式將上開「零件配置與線路佈構」構思結果轉為實
          物而已。
        (2)產品相關認證費用8,102,008元。
          此屬委由國外公認機構確認已開發完畢產品規格之費
          用，已與研究發展之核心領域相距過遠，且屬委外者
          ，與技術提昇無涉。
        (3)產品相關測試費用7,518,598元。
          此屬已開發完畢產品之功能測試費用，與研究發展之
          核心領域相距過遠，且屬委外者，同與技術提昇無涉
          。
        (4)產品外型開發設計費用923,767元。
          這些支出只是新產品外觀模型之設計，實與提昇新產
          品功能之開發活動無涉，不屬研究發展之支出。
        (5)產品外型開發之「委外」設計費用848,617元。
          此等費用即使不問其上開用途，單依前述，既屬委外
          支出，即與技術提昇無涉，不在研發抵減稅捐範圍內
          。
肆、綜上所述，原處分有關「全數否准原告認列存貨跌價損失費
    用」部分之規制性決定，尚有違法之處，訴願決定未予糾正
    ，亦有未洽，原告訴請撤銷自屬有據，爰併予撤銷，並發回
    原處分機關重為決定。至於原處分有關「剔除研究發展支出
    投資抵減費用29,383,520元」部分之規制性決定，於法尚無
    違誤，訴願決定予以維持亦屬妥適，原告訴請撤銷於法無據
    ，應予駁回。
據上論結，原告之訴一部有理由，一部無理由，爰依行政訴訟法
第197條、第104條、民事訴訟法第79條，判決如主文。
中　　華　　民　　國　　94　　年　 　9　　月　　8　　 日
                        第五庭審判長  法  官  張瓊文
                                      法  官  胡方新
                                      法  官  帥嘉寶
上為正本係照原本作成。
如不服本判決，應於送達後20日內，向本院提出上訴狀並表明上
訴理由，如於本判決宣示後送達前提起上訴者，應於判決送達後
20日內補提上訴理由書（須按他造人數附繕本）。
中　　華　　民　　國　　94　　年　 　9　　月　　8　　 日
                                      書記官  蘇亞珍
